【裁判字號】    97,台上,2166
【裁判日期】    970523
【裁判案由】    強盜
【裁判全文】
最高法院刑事判決            九十七年度台上字第二一六六號
上  訴  人  甲○○
            乙○○
上列上訴人等因強盜案件，不服台灣高等法院中華民國九十七年
二月十四日第二審更審判決（九十六年度上更(一)字第八七四號，
起訴案號：台灣桃園地方法院檢察署九十五年度偵字第一五七二
七號、九十五年度偵緝字第一０五三號），提起上訴，本院判決
如下：
    主  文
原判決撤銷，發回台灣高等法院。
    理  由
本件原判決認定上訴人甲○○因賭博糾紛遭受押走、毆打，認係
吳文郁通風報信所致，乃計劃以參與賭博為誘餌，騙出吳文郁，
乘機報復並強盜其準備之賭資，而與上訴人乙○○共同基於強盜
、妨害自由及持有槍枝之犯意聯絡，於民國九十五年五月一日下
午三、四時許，由甲○○以電話佯邀吳文郁攜帶鉅款至桃園地區
賭博。吳文郁乃於同年月二日下午，囑咐姪子吳建勝至雲林縣台
西鄉農會提領新台幣（下同）十七萬一千零五十元，並向不詳姓
名、年籍綽號「阿淵」者借得二十餘萬元，合計約四十五萬元，
一起搭車北上。乙○○另商請友人林豐富（已判刑確定）參與，
一同至桃園縣觀音鄉富林村過溪仔九之六號乙○○住處，取出客
觀上係屬兇器具有殺傷力之仿ＦＮ廠半自動玩具手槍一支（下稱
半自動玩具手槍）及不詳形式之玩具手槍一支（下稱玩具手槍）
，分別持有。甲○○指示乙○○、林豐富於同晚將吳文郁、吳建
勝先接往桃園縣觀音鄉草漯村「閣樓ＫＴＶ」飲酒作樂，繼而藉
口賭博，將吳文郁帶至同鄉○○段第二二一之一地號土地上廢棄
鐵皮屋外，由乙○○持半自動玩具手槍抵住吳文郁頭部，林豐富
另持玩具手槍，恫嚇吳文郁稱：若逃跑要打死等語，並聯手毆打
，帶進屋內。乙○○在吳文郁不能抗拒之情形下，取去吳文郁所
有內裝約四十五萬元及行動電話機具一支之背包，並以塑膠條束
捆綁吳文郁雙手、雙腳，而剝奪其行動自由。嗣甲○○抵達該鐵
皮屋，乙○○將背包交予甲○○，二人共同基於強盜取財之犯意
聯絡強取背包內財物。嗣甲○○、乙○○、林豐富又將吳文郁押
往「新天池ＫＴＶ」包廂，與張福添（經檢察官聲請簡易判決處
刑）見面，藉勢警告吳文郁，並再予毆打。旋甲○○、乙○○、
林豐富將吳文郁帶離，又藉口甲○○前遭吳文郁出賣，致被押走
、毆打等情，要求吳文郁賠償，經吳文郁應允支付四十萬元，始
將背包交還吳文郁，並交付一萬元予吳文郁充為車資，讓吳文郁
自行離開等情。因而撤銷第一審關於甲○○部分及乙○○強盜、
妨害自由、傷害部分之科刑判決，改判仍依牽連犯規定論處甲○
○、乙○○共同意圖為自己不法之所有，攜帶兇器，以強暴、脅
迫至使不能抗拒，而取他人之物罪刑（均累犯），並諭知扣案之
半自動玩具手槍一支沒收，固非無見。
惟查：(一)被告以外之人於審判外之言詞或書面陳述，除法律有規
定者外，不得作為證據，刑事訴訟法第一百五十九條第一項定有
明文。所謂法律有規定者，即包括同法第一百五十九條之一至第
一百五十九條之五所規定傳聞證據具有證據能力之例外情形。故
如欲採被告以外之人於審判外之言詞或書面陳述為證據時，必須
符合法律所規定之例外情形，方得認其審判外之陳述有證據能力
，並須於判決中具體說明其符合傳聞證據之例外情形及心證理由
，否則即有違反證據法則及判決不載理由之違誤。本件原判決採
取證人李瑾瑋（按原判決第九頁第五行誤載為李瑾偉）於警詢、
檢察官訊問（見原判決理由二、(二)、4.、(2)及三）、吳文郁於檢
察官訊問（見原判決理由二、(二)、1.）所為陳述，及雲林縣台西
鄉農會民國九十五年八月十七日台鄉農信字第０九五０００二二
四四號函（見原判決理由三），資為認定甲○○、乙○○犯罪事
實之證據。而上開陳述或文書均為被告以外之人於審判外之言詞
或書面陳述，應屬傳聞證據無訛，何以具有證據能力，是否符合
上述傳聞證據具有證據能力之例外情形及心證理由，原判決均未
詳加說明，遽予採為證據，自有判決不載理由之違誤。(二)有罪判
決書之事實一欄，為判斷其適用法令當否之準據，應將法院依職
權認定與論罪科刑有關之事實，諸凡犯罪之時間、地點、方法、
態樣，以及適用法律有關之事項，均應為詳實之記載，然後於理
由內逐一說明其憑以認定之證據，並使事實認定與理由說明，互
相適合，方為合法。倘若事實未有記載，而理由加以說明，或事
實已有記載，而理由未予說明，或事實認定與理由說明，不相一
致，或事實或理由欄內之記載，前後齟齬，或事實認定與所採之
證據不相適合，按諸刑事訴訟法第三百七十九條第十四款規定，
均為判決不載理由，或所載理由矛盾，其判決當然違背法令。(1)
原判決理由說明甲○○、乙○○共犯刑法第二百七十七條第一項
之傷害罪，然於事實欄卻未記載甲○○、乙○○有何傷害之犯意
聯絡，亦未記載吳文郁之受傷情形，難謂無判決理由不備及矛盾
之違誤。(2)原判決援引吳文郁於九十五年八月七日檢察官訊問時
陳述「甲○○五月『一日』下午三、四點打電話給我，……叫我
帶錢來賭博，賭很大叫我多帶一點錢，我跟他說我帶幾十萬，後
來我帶了四十幾萬。我五月『二』日下午四、五點出發，來到桃
園大概晚上七、八點」（見原判決理由二、(二)、1.），據以認定
甲○○於九十五年五月「一日」下午三、四時，以電話佯邀吳文
郁賭博，吳文郁乃於同年月「二日」下午，交代姪子吳建勝至雲
林縣台西鄉農會信用部領款，及向友人「阿淵」借款，以籌得約
四十五萬元，北上桃園赴約。惟吳文郁於九十五年八月七日檢察
官訊問時，就檢察官訊以九十五年五月二日為何到桃園，係陳稱
：甲○○於五月「一日」下午三、四時以電話邀約伊賭博，伊於
五月「一」日下午四、五時出發，抵達桃園大概下午七、八時。
伊於五月「一日」晚間十時許，在桃園市○○路一四六、一四八
號附近，等候甲○○找人開車來搭載等語（見九十五年度偵字第
一五七二七號影印卷二第一一三、一一四頁），顯然吳文郁所指
甲○○邀約賭博與前往桃園市之時間，應係「同一日」，並非隔
日（按起訴書所記載犯罪事實亦敘明甲○○於九十五年五月「一
日」下午三時許，以電話邀約吳文郁賭博，吳文郁於「同日」晚
間十時許，抵達桃園市與甲○○等人晤面）。又吳文郁、吳建勝
於警詢及第一審亦一致證述，接到甲○○電話、領錢、拿錢及到
桃園市係「同一日」（見九十五年度偵字第一五七二七號卷二第
二一、三０、三二、三三頁、第一審卷一第一一０、一二三、一
二四、一二八頁、卷二第二六九、二七八頁）。原判決認定甲○
○於九十五年五月「一日」下午佯邀吳文郁賭博，吳文郁乃於同
年月「二日」下午，交代姪子吳建勝領款及借款後赴約一節，顯
與所採之證據不相適合，有判決理由矛盾之違誤。(3)原判決認定
乙○○與甲○○有強盜財物之犯意聯絡，係說明吳文郁於第一審
證述：伊所帶背包遭乙○○、林豐富強行取走，於伊心臟不適需
要服藥時，對方仍僅交給背包內藥物，並未交還背包。甲○○、
乙○○、林豐富有在車上談金錢之事，一直到伊答應支付四十萬
元，甲○○才將背包交還等語（見原判決理由二、(二)、4.、(2)）
。惟依上開吳文郁之證述，足見乙○○、林豐富參與強盜財物之
具體情節，並無何差異，原判決卻僅認定乙○○與甲○○有強盜
財物之犯意聯絡，而林豐富則無，已有判決理由矛盾之可議。(4)
扣案之半自動玩具手槍，經內政部警政署刑事警察局鑑定，認定
係由仿ＦＮ廠半自動手槍製造之槍枝，換裝土造金屬槍管而成之
改造手槍，有該局九十五年十月十三日刑鑑字第０九五０一三八
０九三號槍彈鑑定書在卷可稽（見九十五年度偵字第一九九六六
號卷第二九頁至第三一頁）。原判決事實認定其係「仿ＦＮ廠半
自動玩具手槍」，原判決理由則引用上開槍彈鑑定書之鑑定結論
，殊有差異，難謂無判決理由矛盾之違誤。(5)檢察官並未起訴甲
○○持有可發射子彈具有殺傷力之槍枝，而犯槍砲彈藥刀械管制
條例第八條第四項之罪（見第一審卷一第二、三頁），原判決併
予論罪，卻未說明理由，亦有判決理由不備之違法。(三)證據雖已
調查，而其內容尚未完全明瞭者，即與未調查無異，如遽行判決
，仍屬應於審判期日調查之證據而未予調查之違法。又審理事實
之法院，對於證人自己或彼此間前後所為矛盾或歧異之供述，如
何本於經驗法則判斷其證據價值及證明力，以定取捨暨所形成之
心證，均應於判決內闡析論述，否則即屬判決不載理由，其判決
為當然違背法令。如前所述，吳文郁於事發未久之九十五年八月
七日檢察官訊問時，證述其係於下午三、四時接獲甲○○來電，
下午四、五時出發北上桃園市。惟吳文郁、吳建勝於第一審卻證
稱吳文郁係早上接近中午時分接到甲○○來電，於領款後，約下
午一、二時，搭乘遊覽車前往桃園市等情（見第一審卷一第一一
０、一二八頁），已見前後不一。又倘吳文郁確實於下午三、四
時始接獲甲○○來電，決定籌款赴約，以一般金融業者於下午三
時三十分即停止櫃台營業，而吳文郁猶能交代吳建勝至雲林縣台
西鄉農會信用部提款十七萬餘元，並即向「阿淵」取得二十餘萬
元，於下午四、五時許出發。吳文郁又未能偕同「阿淵」到庭，
或提供其年籍資料，俾供傳喚調查（見第一審卷二第二七七頁）
。吳文郁、吳建勝所證情節，是否可信，不無可疑。吳文郁、吳
建勝既有伯姪親近關係，其證言之憑信性，影響於有無本件強盜
財物行為及所得金額多寡之認定，而甲○○、乙○○於原審亦一
再爭執吳文郁、吳建勝之指證不實，又非不易或不能調查，應有
調查澄清必要。原審未詳加對照、勾稽，就相關疑點調查明白，
並說明憑以判斷取捨之心證理由，僅以吳文郁、吳建勝於第一審
證述情節大致相符為由，即全盤採取其前後不一且不盡合於事理
之證詞，遽為甲○○、乙○○不利之認定，原判決有應於審判期
日調查之證據而未予調查及判決理由欠備之違法。以上或係上訴
意旨所指摘，或為本院得依職權調查之事項，應認原判決仍有撤
銷發回更審之原因。又甲○○、乙○○被訴不得上訴於第三審之
傷害部分，基於審判不可分原則，一併發回。
據上論結，應依刑事訴訟法第三百九十七條、第四百零一條，判
決如主文。
中    華    民    國  九十七  年    五    月  二十三  日
                      最高法院刑事第六庭
                          審判長法官  洪  清  江
                                法官  韓  金  秀
                                法官  陳  晴  教
                                法官  李  錦  樑
                                法官  黃  正  興
      本件正本證明與原本無異
                                      書  記  官
中    華    民    國  九十七  年    六    月    五    日
                                                     ｍ


司法院資訊處製作；財團法人民間司法改革基金會備份。
